臺灣臺南地方法院民事判決
                                    109年度簡上字第133號
上  訴  人  台新國際商業銀行股份有限公司

代  表  人  尚瑞強  


訴訟代理人  蘇炳璁  
            許駿文  
被上訴人    王賢彥  

訴訟代理人  王淯珊  
被上訴人    王賢明  

            王胡比  

            王碧蓮  


            王碧珠  

上列當事人間請求撤銷遺產分割登記事件，上訴人對於民國109
年4月15日本院新市簡易庭109年度新簡字第47號第一審簡易判決
提起上訴，本院於109年10月21日言詞辯論終結，判決如下：
    主  文
原判決廢棄。
被上訴人王賢彥、王賢明、王胡比、王碧蓮、王碧珠就如附表所
示之不動產，於民國九十九年一月六日所為遺產分割協議之債權
行為，及於民國九十九年一月十三日所為遺產分割繼承登記之物
權行為，均應予撤銷。
被上訴人王碧蓮應就如附表編號1至2所示之不動產，被上訴人王
胡比應就如附表編號3至14所示之不動產，登記日期均為民國九
十九年一月十三日之分割繼承登記予以塗銷。
第一、二審訴訟費用新臺幣壹萬參仟零玖拾元由被上訴人負擔。
    事實及理由
壹、程序部分：
一、被上訴人王賢明、王胡比、王碧蓮、王碧珠均未於言詞辯論
    期日到場，核無民事訴訟法第386條所列各款情形，爰依上
    訴人之聲請，由其一造辯論而為判決。
二、按訴之變更或追加，非經他造同意，不得為之。但第255條
    第1項第2款至第6款情形，不在此限，民事訴訟法第446條第
    1項定有明文，且依同法第436條之1第3項規定，於簡易訴訟
    之上訴程序準用之。又訴狀送達後，原告不得將原訴變更或
    追加他訴，但請求之基礎事實同一者，或該訴訟標的對於數
    人必須合一確定時，追加其原非當事人之人為當事人者，不
    在此限，民事訴訟法第255條第1項第2、5款亦定有明文。查
    上訴人於原審起訴時僅以被上訴人王賢明、王胡比為被告，
    並聲明：「㈠被告王賢明、王胡比就訴外人王連輝所遺不動
    產於民國99年1月13日所為遺產分割協議之債權行為，及被
    告王胡比就前述遺產分割協議於99年1月13日所為之分割繼
    承登記之物權行為，均應予撤銷；㈡被告王胡比應將訴外人
    王連輝所遺附表編號3-14所示之不動產，於登記日期99年1
    月13日之分割繼承登記予以塗銷。」。嗣提起本件上訴後，
    追加王連輝之繼承人王賢彥、王碧蓮、王碧珠為被上訴人，
    並追加上訴聲明為：「㈠原判決廢棄。㈡被上訴人王賢明、王
    胡比、王賢彥、王碧蓮、王碧珠就訴外人王連輝所遺之如附
    表所示之不動產於99年1月6日所為之遺產分割協議之債權行
    為及就前述之遺產分割協議，於登記日期99年1月13日所為
    之分割繼承登記之物權行為，均應予撤銷。㈢被上訴人王胡
    比應將附表編號3-14所示之不動產及被上訴人王碧蓮應將附
    表編號1-2所示之不動產，登記日期99年1月13日之分割繼承
    登記予以塗銷。」。依民法第1164條所規定之遺產分割，係
    以遺產為一體，整個的為分割，而非以遺產中個財產之分割
    為對象，亦即遺產分割之目的，在遺產公同共有關係全部之
    廢止，而非個個財產公同共有關係之消滅，其訴訟標的對於
    各繼承人全體必須合一確定，揆諸前開規定，上訴人之追加
    當事人及撤銷之標的，於法自屬有據，應予准許。
貳、實體部分：
一、上訴人即原審原告起訴主張除與原判決記載相同，茲引用之
    外，補稱：
（一）被上訴人王賢明向上訴人申請信用卡、償勝金，尚積欠上
      訴人新臺幣（下同）485,503元及其利息未為清償，經調
      閱被上訴人王賢明之申請資料，查得被繼承人王連輝有附
      表所示之不動產。被上訴人王賢明因積欠上訴人上開款項
      未清償，未向法院為拋棄繼承之意思表示，依法被上訴人
      應為遺產繼承人，惟恐繼承王連輝之遺產後為上訴人追索
      ，乃與被上訴人王胡比、王賢彥、王碧蓮、王碧珠合意，
      由被上訴人王胡比、王碧蓮為系爭不動產之繼承登記，被
      上訴人王賢明則全然放棄繼承登記；爾後再於99年1月13
      日辦理分割繼承登記予被上訴人王胡比、王碧蓮，其等之
      行為，不啻等同將被上訴人王賢明應繼承其被繼承人之財
      產權利（即應繼分）無償移轉予被上訴人王胡比、王碧蓮
      。
（二）是上訴人持對債務人即被上訴人王賢明之債權，因被上訴
      人王賢明業已無資力可償還上訴人之債務，而怠於行使自
      己的權利，在未拋棄對被繼承人之繼承權情況下，合意由
      被上訴人王胡比、王碧蓮辦理分割登記，性質如同將被上
      訴人王賢明之應有持分無償移轉予被上訴人王胡比、王碧
      蓮。被繼承人王連輝過世後，其繼承人既然未向法院聲請
      拋棄繼承，則王連輝所留之遺產應由被上訴人共同繼承，
      依法每人應有其應繼分。被上訴人王賢明將其應繼承之系
      爭不動產之應繼分無償移轉被上訴人王胡比、王碧蓮，自
      係有害於上訴人之債權。上訴人依民法第244條之規定，
      訴請撤銷被上訴人王賢明於遺產分割協議中，無償移轉應
      繼分之意思表示，及被上訴人王胡比、王碧蓮因該分割協
      議所取得之分割繼承移轉登記應予塗銷，應屬有據。
（三）並聲明：
    ⒈原判決廢棄。
    ⒉被上訴人王賢明、王胡比、王賢彥、王碧蓮、王碧珠就訴
      外人王連輝所遺如附表所示之不動產於99年1月6日所為之
      遺產分割協議之債權行為及就前述之遺產分割協議，於登
      記日期99年1月13日所為之分割繼承登記之物權行為，均
      應予撤銷。
    ⒊被上訴人王胡比應將附表編號3-14所示之不動產，及被上
      訴人王碧蓮應將附表編號1-2所示之不動產，登記日期99
      年1月13日之分割繼承登記予以塗銷。
    ⒋第一、二審訴訟費用由被上訴人負擔。
二、被上訴人之陳述：
（一）被上訴人王賢彥：伊不知道被上訴人王賢明的債務，當初
      因為沒有辦法支付遺產稅，乃約定由被上訴人王碧蓮繼承
      部分遺產，由她一個人先支付遺產稅，之後將部分遺產賣
      掉，其所得價金扣掉稅金後，再由伊與被上訴人王賢明、
      王碧蓮、王碧珠平分，其他遺產則由被繼承人王連輝之配
      偶即被上訴人王胡比繼承。並聲明：上訴駁回。上訴費用
      由上訴人負擔。
（二）被上訴人即原審被告王賢明、王胡比、被上訴人王碧蓮、
      王碧珠均未於言詞辯論期日到庭，亦未提出書狀作何陳述
      或聲明。
三、得心證之理由：
（一）按債務人所為之無償行為，有害及債權者，債權人得聲請
      法院撤銷之；前條撤銷權，自債權人知有撤銷原因時起，
      1年間不行使，或自行為時起，經過10年而消滅，民法第2
      44條第1項、第245條分別定有明文。又該項法定期間為除
      斥期間，其時間經過時權利即告消滅；除斥期間有無經過
      ，縱未經當事人主張或抗辯，法院亦應先為調查認定，以
      為判斷之依據。查原審依職權查詢上訴人歷年是否曾調閱
      系爭不動產之登記謄本及異動索引，上訴人曾於108年8月
      15日調取系爭不動產之異動索引及登記謄本，有臺南市新
      化地政事務所109年1月16日所登記字第1090004815號函附
      核發紀錄清冊、中華電信股份有限公司數據通信分公司10
      9年1月20日數府三字第1090000197號函附地政電子謄本申
      請紀錄在卷可稽（新簡字卷第141-194頁），則在無其他
      證據足資證明上訴人於調取系爭不動產之異動索引及登記
      謄本前已知悉本件訴訟原因事實之情況下，上訴人於108
      年12月25日提起本件訴訟（新簡字卷第5頁起訴狀上本院
      收狀戳章），未逾法定除斥期間，先予敘明。
（二）次按繼承權之拋棄，係指繼承人於法定期間否認繼承對其
      發生效力之意思表示，即消滅繼承效力之單獨行為；拋棄
      因繼承所取得之財產，係於繼承開始後，未於法定期間拋
      棄繼承權，嗣就其已繼承取得之財產予以拋棄，與拋棄繼
      承權之性質迥然有別。又繼承權之拋棄，固不許債權人依
      民法第244條第1項規定撤銷之；惟如拋棄因繼承所取得之
      財產，而將繼承所得財產之公同共有權，與他繼承人為不
      利於己之分割協議，倘因而害及債權者，債權人自得依民
      法第244條第1項行使撤銷權（最高法院106年度台上字第1
      650號判決意旨，臺灣高等法院暨所屬法院106年法律座談
      會民事類提案第2號研討結果均同此見解）。再按當事人
      主張有利於己之事實者，就其事實有舉證之責任，民事訴
      訟法第277條本文定有明文。
（三）查：
    ⒈上訴人主張被上訴人王賢明前向上訴人申請信用卡、償勝
      金使用，但未依約按期繳款，至97年7月8日止，尚積欠48
      5,503元及其利息未清償。嗣被上訴人之被繼承人王連輝
      遺有系爭不動產，被上訴人王賢明未拋棄繼承，而與被上
      訴人王胡比、王賢彥、王碧蓮、王碧珠協議由被上訴人王
      胡比、王碧蓮取得系爭不動產（詳如附表）之事實，業據
      其提出信用貸款申請書暨約定書、帳務資料、土地登記第
      一類謄本、異動索引、戶籍謄本等件為證（新簡字卷第23
      -53、197-223頁），並與臺南市新化地政事務所109年1月
      13日所登記字第1090003471號函及所附系爭繼承登記申請
      資料（新簡字卷第93-139頁）互核相符，被上訴人王賢彥
      到庭對於上情不爭執，被上訴人王賢明、王胡比、王碧蓮
      、王碧珠則未於言詞辯論期日到場，亦未提出書狀作何聲
      明或陳述，依上開調查證據之結果，堪信上訴人此部分主
      張為真實。
    ⒉循上，被上訴人王胡比、王碧蓮繼承取得之系爭不動產，
      本應作為被上訴人王賢明對債權人總擔保之一部，被上訴
      人間所為之遺產分割協議，無非係被上訴人王賢明將已繼
      承取得對於系爭不動產之公同共有權利，無償讓與被上訴
      人王胡比、王碧蓮，使被上訴人王賢明名下用以擔保受償
      之積極財產減少，足以影響其清償全體債權人之能力，且
      被上訴人王賢明名下本無有相當價值之財產，有稅務電子
      閘門財產所得調件明細表附卷足憑（新簡字卷第71、73頁
      ），其前揭無償讓與財產之行為，自屬有害及被上訴人王
      賢明債權人利益之行為。被上訴人王賢彥雖稱系爭遺產會
      分給王碧蓮，是因被上訴人王碧蓮說繼承的稅金由她支付
      ，遺產賣掉後由繼承人平分等語，惟其所陳此節，並無舉
      證實之，且系爭遺產亦無應納稅額之情形（簡上字卷第11
      1頁），是被上訴人王賢彥所執前詞，無從影響上揭無償
      行為之認定。
    ⒊從而，上訴人依民法第244條第1項規定，請求撤銷被上訴
      人就系爭不動產，於99年1月6日所為遺產分割協議之債權
      行為，及99年1月13日所為遺產分割繼承登記之物權行為
      ，應屬有據。又債權人依民法第244條第1項或第2項之規
      定聲請法院撤銷時，得並聲請命受益人或轉得人回復原狀
      ，民法第244條第4項前段亦有明定。上訴人依民法第244
      條第1項規定請求如上，既為法之所許，則上訴人併依民
      法第244條第4項前段規定，請求受益人即被上訴人王碧蓮
      就附表編號1、2所示之不動產、王胡比就附表編號3-14所
      示之不動產之分割繼承登記予以塗銷，亦為有據。
（四）綜上所述，上訴人本於民法第244條第1項、第4項規定，
      請求撤銷被上訴人間就系爭不動產於99年1月6日所為遺產
      分割協議之債權行為，及於99年1月13日所為遺產分割繼
      承登記之物權行為，併請求被上訴人王碧蓮應就附表編號
      1、2所示之不動產、王胡比就附表編號3-14所示之不動產
      之分割繼承登記予以塗銷，均有理由，應予准許。原判決
      為上訴人敗訴之判決，尚有未洽，上訴意旨指摘原判決不
      當，求予廢棄改判，為有理由，爰由本院予以廢棄改判如
      主文第2項、第3項所示。
四、末按訴訟費用，由敗訴之當事人負擔；共同訴訟人，按其人
    數，平均分擔訴訟費用；法院為終局判決時，應依職權為訴
    訟費用之裁判。上級法院廢棄下級法院之判決，而就該事件
    為裁判或變更下級法院之判決者，應為訴訟總費用之裁判；
    受發回或發交之法院為終局之判決者亦同，民事訴訟法第78
    條、第85條第1 項前段及第87條分別定有明文。本件訴訟總
    費用為第一審裁判費5,290元、第二審裁判費7,800元，計為
    13,090元，本院爰依職權確定上開訴訟費用應由敗訴之被上
    訴人負擔。
五、本件為判決基礎之事證已臻明確，兩造其餘之攻擊防禦方法
    及舉證，經本院審酌後，認均不足以影響本判決之結果，毋
    庸一一論列。
六、據上論結，本件上訴為有理由，依民事訴訟法第436條之1第
    3項、第385條第1項前段、第463條、第450條、第78條、第8
    5條第1項前段、第87條第1項、第2項，判決如主文。
中　　華　　民　　國　 109　　年　　11　　月　　11　　日
                    民事第五庭審判長  法  官  劉秀君
                                      法  官  陳谷鴻
                                      法  官  盧亨龍
以上正本證明與原本無異。
本判決不得上訴。
中　　華　　民　　國　　109 　年　　11　　月　　11　　日
                                     書記官　謝婷婷　　　　　　　　　　　　　　　　　　　
附表

編號 遺產名稱  權利範圍 分割協議結果 1 臺南市○○區○○段0000地號土地 1分之1 由王碧蓮取得 2 臺南市○○區○○段000000地號土地 1分之1  3 臺南市○○區○○段000地號土地 8分之1 由王胡比取得 4 臺南市○○區○○段000地號土地 8分之1  5 臺南市○○區○○段0000地號土地 8分之1  6 臺南市○○區○○段0000地號土地 8分之1  7 臺南市○○區○○段0000地號土地 8分之1  8 臺南市○○區○○段0000地號土地 8分之1  9 臺南市○○區○○段0000地號土地 8分之1  10 臺南市○○區○○段0000地號土地 8分之1  11 臺南市○○區○○段000000地號土地 8分之1  12 臺南市○○區○○段0000地號土地 8分之1  13 臺南市○○區○○段0000地號土地 8分之1  14 臺南市○○區○○段0000地號土地 8分之1  15 臺南市○○區○○里0鄰○○000號未保存登記建物（稅籍編號Z0000000000） 100000分之23333 由王胡比取得 16 臺南市○○區○○里0鄰○○000號未保存登記建物（稅籍編號Z0000000000） 1分之1  17 臺南市○○區○○里0鄰○○000號未保存登記建物（稅籍編號Z0000000000） 1分之1  18 臺南市○○區○○里0鄰○○000號未保存登記建物（稅籍編號Z00000000000） 1分之1